臺灣彰化地方法院民事判決　94年度訴字第98號
原　　　告　　辛○○
訴訟代理人　　蔡新彬律師
被　　　告　　宇○○
　　　　　　　亥○○
　　　　　　　玄○○
　　　　　　　宙○○
　　　　　　　黃○○
　　　　　　　癸○○
　　　　　　　丑○○
　　　　　　　賴永錠
　　　　　　　子○○
　　　　　　　庚○○
　　　　　　　巳○○
　　　　　　　卯○○
　　　　　　　酉○○
　　　　　　　地○○
　　　　　　　天○○
　　　　　　　丙○○
上　一　人
訴訟代理人　　戊○○
被　　　告　　申○○○
上　一　人
訴訟代理人　　寅○○
被　　　告　　午○○
　　　　　　　戌○○
上　一　人
訴訟代理人　　Ａ○○
　　　　　　　壬○○
　　　　　　　乙○○
　　　　　　　己○○
上　一　人
訴訟代理人　　丁○○
被　　　告　　未○○
訴訟代理人　　甲○○
上當事人間請求分割共有物事件，本院於民國九十四年八月十七
日言詞辯論終結，判決如下：
    主      文
兩造所共有坐落彰化縣大村鄉○○段黃厝小段第柒壹地號土地，
其分割方法為：如附圖一乙案即彰化縣員林地政事務所九十四年
六月二十二日第九四二號複丈成果圖所示編號Ａ部分、面積玖佰
捌拾壹平方公尺土地，分歸被告子○○取得；如附圖一所示編號
Ｂ部分、面積玖佰捌拾壹平方公尺土地，分歸被告丑○○取得；
如附圖一所示編號Ｃ部分、面積肆佰玖拾壹平方公尺土地，分歸
被告巳○○取得；如附圖一所示編號Ｄ部分、面積肆佰玖拾壹平
方公尺土地，分歸被告庚○○取得；如附圖一所示編號Ｅ部分、
面積玖佰捌拾壹平方公尺土地，分歸被告辰○○取得；如附圖一
所示編號Ｆ部分、面積玖佰捌拾壹平方公尺土地，分歸被告卯○○取得；如附圖一所示編號Ｇ部分、面積玖佰捌拾壹平方公尺土
地，分歸被告癸○○取得；如附圖一所示編號Ｈ部分、面積貳仟
玖佰肆拾參平方公尺土地，分歸被告酉○○取得；如附圖一所示
編號Ｉ部分、面積貳仟玖佰肆拾參平方公尺土地，分歸被告黃○○取得；如附圖一所示編號Ｊ部分、面積壹仟肆佰柒拾壹平方公
尺土地，分歸被告未○○取得；如附圖一所示編號Ｋ部分、面積
壹仟肆佰柒拾壹平方公尺土地，由被告午○○、壬○○、戌○○
取得，並按應有部分各三分之一維持共有；如附圖一所示編號Ｌ
部分、面積貳仟玖佰肆拾參平方公尺土地，分歸被告宇○○取得
；如附圖一所示編號Ｍ部分、面積柒佰參拾陸平方公尺土地，分
歸被告天○○取得；如附圖一所示編號Ｎ部分、面積柒佰參拾陸
平方公尺土地，分歸被告地○○取得；如附圖一所示編號Ｏ部分
、面積柒佰參拾伍平方公尺土地，分歸被告玄○○取得；如附圖
一所示編號Ｐ部分、面積柒佰參拾陸平方公尺土地，分歸被告宙
○○取得；如附圖一所示編號Ｑ部分、面積壹仟肆佰柒拾貳平方
公尺土地，由被告乙○○、己○○取得，並按應有部分各二分之
一維持共有；如附圖一所示編號Ｒ部分、面積壹仟肆佰柒拾貳平
方公尺土地，分歸被告丙○○取得；如附圖一所示編號Ｓ部分、
面積壹仟玖陸貳平方公尺土地，分歸被告申○○○取得；如附圖
一所示編號Ｔ部分、面積壹仟玖陸貳平方公尺土地，分歸原告辛○○取得；如附圖一所示編號Ｕ部分、面積壹仟玖陸貳平方公尺
土地，分歸被告亥○○取得。
訴訟費用由兩造按原應有部分比例分擔。
    事實及理由
一、本件被告亥○○、丑○○、辰○○、子○○、庚○○、巳○○、卯○○、午○○、壬○○經合法通知，未於言詞辯論期
    日到場，被告黃○○、酉○○、申○○○、未○○經合法通
    知，未於最後言詞辯論期日到場，核無民事訴訟法第三百八
    十六條各款所列情形，爰依原告之聲請，由其一造辯論而為
    判決。
二、原告起訴主張：坐落彰化縣大村鄉○○段黃厝小段第七一地
    號、面積二九四三一平方公尺土地（下稱系爭土地）為兩造
    所共有，各人應有部分如附表所示，兩造就系爭土地並無不
    分割之特約，又無不能分割之情形，因協議分割未果，爰依
    法提起本訴，請求裁判分割，分割方法則依附圖二之丙案即
    彰化縣員林地政事務所民國九十四年七月二十日土地複丈成
    果圖所示。至被告玄○○等人主張有分管協議乙節，原告並
    不知情等語。並聲明：除附圖部分係依附圖二之丙案外，其
    餘編號、面積及取得方式均如主文所示。
三、被告之聲明及陳述：
（一）被告宇○○、丙○○、戌○○均稱：同意分割，並同意原
      告之分割方案等語。並聲明：同意原告之請求。
（二）被告癸○○稱：同意分割，並同意附圖一乙案之分割方案
      。系爭土地以前並沒有道路，現在之道路以前是防洪道，
      是後來開設的，所以以前沒有面臨道路之問題，被告認為
      面臨道路分割較合理等語。並聲明：駁回原告之訴。
（三）被告黃○○、申○○○、未○○、酉○○未於最後言詞辯
      論期日到場，惟據其之前到庭之聲明及陳述略稱：同意分
      割，並同意原告之分割方案等語。並聲明：同意原告之請
      求。
（四）被告己○○、乙○○均稱：被告己○○、乙○○均同意分
      割，並願維特共有。惟不同意原告之方案中關於被告己○○、乙○○之部分，被告己○○、乙○○希望出入用的道
      路不要與其他被告共用，希望面臨馬路直接分割，主張依
      附圖一之乙案即彰化縣員林地政事務所九十四年六月二十
      二日土地複丈成果圖所示方法分割。系爭土地是兩造所共
      有，而每人之應有部分並沒有限定在特定地方，以前也沒
      有分管契約等語。並聲明：駁回原告之訴。
（六）被告地○○、天○○均稱：被告地○○、天○○同意分割
      ，但不願維持共有。不同意原告之方案，因為路留的太小
      ，且留路浪費土地，希望面臨馬路直接分割，以前沒有分
      管契約，主張依附圖一即乙案為分割等語。並聲明：駁回
      原告之訴。
（七）被告玄○○、宙○○均稱：
    １．查本件土地之分管協議，早在七十年，被告之父向前手
        購買時，即已完成，並分別占有迄今，其現有之通路當
        時即存在。因早期舊有法令之規定未能辦理分割但於事
        實上有分管實情，此經被告實地證明土地四至週界每一
        共有人目前耕作之土地確實有年代已久的石頭排列整齊
        且分界線明顯，且有早期勘驗測量的基樁實體地上農作
        物之區隔，此皆不違反早期農地分管型態之客觀經驗，
        綜上應足以證明確有分管之實。被告之父及被告天○○
        等人購買時之土地現況即是如此，其購買之價格，面臨
        道路部分較貴，未面臨道路較便宜。購買後所有共有人
        均依先人之分管協議在各自占有之土地上耕作，數十年
        來均相安無事。
  　２．現經原告提起分割之訴，被告亦無異議，唯應依數十年
        來分管協議之土地位置，較能符合公平原則。被告玄○○、宙○○同意分割，但不維持共有。被告玄○○、宙
　　　　○○不同意如附圖二乙案之部分，目前被告地○○、天
  　　　○○、乙○○、己○○等人所有之土地並無不可通行之
    　　實事，因現場並無砌牆、築籬或阻礙通行之實事，且依
      　彼等之主張分割後，將地割成約寬八公尺，長九十公尺
        之長地型，對耕作或將來建築都很難利用，亦非對被告
        達最小損害之方法。再者，於地段位置之差異為分割時
        應給於合理之補償。被告玄○○、宙○○主張依附圖二
        之丙案即彰化縣員林地政事務所九十四年七月二十日土
        地複丈成果圖所示方法分割等語。並聲明：同意原告之
        請求。
　　３、附圖一部分是被告己○○所提出，而被告己○○與被告
 　　 　乙○○是母子，所以其堅持要面臨道路分割形式上是各
        六分之一，實際上他們是三分之一，等於與被告丙○○
        同面積，大大提高土地的利用與價值，其居心可想而知
        。
    ４、被告土地如果被割成寬八米長九十米的土地，不但大大
        失去土地價值也愧對祖先。
（八）被告亥○○、丑○○、辰○○、子○○、庚○○、巳○○
      、卯○○、午○○、壬○○未於言詞辯論期日到場，亦未
      提出書狀作何聲明或陳述。
四、得心證之理由
　(一)按各共有人，得隨時請求分割共有物。但因物之使用目的
      不能分割或契約訂有不分割之期限者，不在此限。民法第
      八百二十三條第一項定有明文。本件原告主張：坐落彰化
      縣大村鄉○○段黃厝小段第七一地號、面積二九四三一平
      方公尺土地為兩造所共有，各人應有部分如附表所示，兩
      造就系爭土地並無不分割之特約，又無不能分割之情形，
      惟不能協議分割等情，業據提出地籍圖謄本、土地登記謄
      本為證，且為被告宇○○、癸○○、黃○○、丙○○、申
      ○○○、未○○、酉○○、己○○、乙○○、地○○、天
      ○○、玄○○、宙○○、戌○○所不爭執，被告亥○○、
      丑○○、辰○○、子○○、庚○○、巳○○、卯○○、午
      ○○、壬○○等人，經合法通知，未於言詞辯論期日到場
      ，依民事訴訟法第二百八十條第三項準用第一項之規定，
      視同自認，是以原告依民法第請求分割系爭土地，於法有
      據，應予准許。
  (二)按每宗耕地分割後每人所有面積未達○．二五公頃者，不
      得分割。但本條例八十九年一月四日修正施行後所繼承之
      耕地，得分割為單獨所有。本條例八十九年一月四日修正
      施行前之共有耕地，得分割為單獨所有。又按耕地：指依
      區域計畫法劃定為特定農業區、一般農業區、山坡地保育
      區及森林區之農牧用地，農業發展條例第十六條第一項第
      三、四款及第三條第十一項分別定有明文。又關於農業發
      展條例修正施行前之共有人，若其中一人業於農業發展條
      例修正施行後，發生再移轉予二人時 (共有人數已增加)
      ，除其分割後每人所有每宗耕地面積在○．二五公頃以上
      者外，筆數不得超過修正前之共有人數，且新增共有部分
      不得分割為單獨所有，內政部八十九年九月十六日 (八九
      ) 台內地字第八九一三一一四號函釋可資參照。查依據原
      告所提出之土地登記謄本，系爭土地屬山坡地保育區內之
      農牧用地，面積為二萬九千四百三十一平方公尺，共有人
      達二十四人，應有農業發展條例第十六條之適用。又查，
      依上開土地登記謄本及卷附土地異動索引，被告午○○、
      戌○○、壬○○均係於九十年十月十九日因向訴外人曹黃
      堆及曹木根買賣始取得系爭土地之應有部分各六百分一，
      故依農業發展條例第十六條之規定及上開內政部函釋，被
      告午○○、戌○○、壬○○三人之部分不得分割為單獨所
      有。又查被告申○○○係於九十年十月十八日、被告乙○○係於九十年十二月二十一日、被告己○○係於九十一年
      一月三十日、被告未○○係於九十二年十二月三十日因分
      割繼承取得系爭土地，依農業發展條例第十六條第一項第
      三款規定，彼等之部分仍得分割為單獨所有。又其餘被告
      取得應有部分之時間均在八十九年一月四日修正實施前，
      故其餘被告之部分亦均得分割為單獨所有，合先敘明。
  (三)本院審酌系爭土地約略呈長條型，南邊有馬路對外通行，
      目前除被告辰○○在系爭土地上搭蓋三樓之鋼筋混泥土建
      物，並設有圍牆，占用面積達五百零六平方公尺外，其餘
      被告均在系爭土地上種植果樹，此亦經本院會同彰化縣員
      林地政事務所到場勘驗屬實，並製有勘驗筆錄及複丈成果
      圖可稽。而原告所提之分割方案，除被告地○○、天○○
      、己○○、乙○○、玄○○、宙○○等人部分外，其餘部
      分均係依據共有人目前實際占有之位置分割，而被告癸○○、宇○○、黃○○、丙○○、申○○○、未○○、酉○○、戌○○等人均同意分割，並同意原告之分割方案。又
      被告亥○○、丑○○、辰○○、子○○、庚○○、巳○○
      、卯○○、午○○、壬○○等人經合法通知，均未於言詞
      辯論期日到場爭執原告所提出之分割方案。又觀諸原告及
      被告玄○○、宙○○所提出如附圖二丙案，被告地○○、
      天○○、己○○、乙○○所提出如附圖一所示之乙案，二
      個方案均符合兩造之應有部分比例，惟二個方案中除被告
      地○○、天○○、己○○、乙○○、玄○○、宙○○等人
      部分，分割方法有所不同外，原告及其餘被告部分之分割
      方案均係直接面臨馬路分割，內容均屬相同，且其餘被告
      均不爭執。故本案實際上有爭執之部分即屬被告地○○、
      天○○、己○○、乙○○、玄○○、宙○○等人部分。又
      查，原告及被告玄○○、宙○○所提出之如附圖二之丙案
      ，均係照目前共有占有人實際占有位置分割，惟照現有位
      置分割，將使被告地○○、天○○及被告己○○、乙○○
      部分形成袋地，必須另行設計出入道路之部分。惟又由於
      被告己○○、乙○○使用之道路不希望與其他被告維持共
      有，若設計二條以上之道路讓部分共有人維持共有，將使
      分割之宗數超過共有人數，而與農業發展條例第十六條第
      二項之限制不合。原告及被告玄○○、宙○○之分割方案
      ，為顧及上開法律限制，導致被告己○○、乙○○、地○○、天○○分得之土地均呈類似菜刀型狀，且為解決出入
      之問題而設計三條道路，實有浪費土地之嫌，不利於土地
      整體之利用。而被告地○○、天○○、己○○、乙○○等
      人提出之如附圖一之乙案均係直接面臨馬路分割，不必另
      行規劃出入道路，且每分得地型均屬完整之四方型，雖其
      地型稍嫌狹長，惟面寬均有七至八公尺，並不礙於耕種或
      建築，相較之下，被告地○○、天○○、己○○、乙○○
      等人之分割方案顯然較為適當。雖被告玄○○、宙○○抗
      辯係爭土地有分管之情形，且當初向共有人購買時，面臨
      馬路者較貴，未面臨馬路者較為便宜云云。惟按分別共有
      之各共有人，按其應有部分對於共有物之全部有使用收益
      之權，所謂應有部分，係指分別共有人得行使權利之比例
      ，而非指共有物之特定部分，因此分別共有之各共有人，
      得按其應有部分之比例，對於共有物之全部行使權利。至
      於共有物未分割前，各共有人實際上劃定範圍使用共有物
      者，乃屬一種分管性質，與共有物之分割不同（最高法院
      五十七年台上字第二三八七號判例可資參照）。故共有物
      之分管協議並不等同於分割協議，從而被告玄○○、宙○○抗辯彼等之土地面臨馬路，祖先購買時較貴云云，此係
      被告玄○○、宙○○與出賣人之間之買賣關係，基於債之
      相對性，並不能以此對抗其他共有人。故被告玄○○、宙
      ○○此部分抗辯尚屬無據。
  (四)綜上所述，本院認為被告地○○、天○○、己○○、乙○○等人之分割方案最為適當，爰判決如主文所示。
五、訴訟費用負擔之依據：民事訴訟法第七十八條、第八十條之
    一、第八十五條第一項但書。
中　  華　 民　 國　九十四　年　八　月　　三十一  　　日
                  民事第二庭    法　官　詹秀錦
以上正本係照原本作成。
如對判決上訴，應於判決送達後二十日內向本院提出上訴狀。
中　　華　　民　　國　九十四　年　九　　月　　五   　日
                      　　　    書記官　楊筱惠
 附表：
┌──┬─────┬─────┐
│編號│共有人姓名│ 應有部分 │
├──┼─────┼─────┤
│１  │　宇○○  │   1/10   │
├──┼─────┼─────┤
│２  │  亥○○  │  40/600  │
├──┼─────┼─────┤
│３  │  辛○○  │  24/360  │
├──┼─────┼─────┤
│４  │  玄○○  │   1/40   │
├──┼─────┼─────┤
│５  │  宙○○  │   1/40   │
├──┼─────┼─────┤
│６  │  黃○○  │  60/600  │
├──┼─────┼─────┤
│７  │  癸○○  │  20/600  │
├──┼─────┼─────┤
│８  │  丑○○  │  20/600  │
├──┼─────┼─────┤
│９  │  辰○○  │  20/600  │
├──┼─────┼─────┤
│１０│  子○○  │  20/600  │
├──┼─────┼─────┤
│１１│  庚○○  │  10/600  │
├──┼─────┼─────┤
│１２│  巳○○  │  10/600  │
├──┼─────┼─────┤
│１３│  卯○○  │  20/600  │
├──┼─────┼─────┤
│１４│  酉○○  │  60/600  │
├──┼─────┼─────┤
│１５│  地○○  │  30/1200 │
├──┼─────┼─────┤
│１６│  天○○  │  30/1200 │
├──┼─────┼─────┤
│１７│  丙○○  │  30/600  │
├──┼─────┼─────┤
│１８│ 申○○○ │  24/360  │
├──┼─────┼─────┤
│１９│  午○○  │  10/600  │
├──┼─────┼─────┤
│２０│  戌○○  │  10/600  │
├──┼─────┼─────┤
│２１│  壬○○  │  10/600  │
├──┼─────┼─────┤
│２２│  乙○○  │  15/600  │
├──┼─────┼─────┤
│２３│  己○○  │  15/600  │
├──┼─────┼─────┤
│２４│  未○○  │  30/600  │
└──┴─────┴─────┘
